【裁判字號】    96,建上易,55
【裁判日期】    970819
【裁判案由】    債務不履行損害賠償
【裁判全文】
臺灣高等法院民事判決                96年度建上易字第55號
上  訴  人  國祥冷凍機械股份有限公司
法定代理人  乙○○
訴訟代理人  陳井星律師
複代  理人  李文欽律師
            謝進益律師
被上  訴人  臺北市政府捷運工程局東區工程處
法定代理人  甲○○
訴訟代理人  廖學興律師
            林倖如律師
            潘英芳律師
上列當事人間債務不履行損害賠償事件，上訴人對於中華民國96
年10月11日臺灣臺北地方法院 96年度建字第165號第一審判決提
起上訴，本院於97年8月5日言詞辯論終結，判決如下：
    主  文
上訴駁回。
第二審訴訟費用由上訴人負擔。
原判決所命給付之金額，減縮為新臺幣貳拾萬陸仟捌佰壹拾陸元
及自民國九十六年六月八日起至清償日止，按年息百分之五計算
之利息。
    事實及理由
一、被上訴人主張：上訴人於民國83年4月25日承攬伊辦理之「
    臺北捷運南港線CN334標南港機廠水電空調工程 」（以下稱
    系爭工程），其中消防滅火系統設備之鋼瓶，約定其內應填
    FM200滅火藥劑。詎前開消防鋼瓶經檢驗後發現， 其中位於
    捷運南港機廠-204柴油發電室（A）（B）2支消防鋼瓶 （以
    下稱系爭2支鋼瓶）填充藥劑與契約約定不符， 經伊通知上
    訴人限期改善未果。因FM200系統整套設備中「藥劑」與「
    其他鋼瓶、噴頭及氣體管線」之金額比例約為55%：45%，此
    部分應減少報酬新臺幣（下同）452,980元， 另伊因此支出
    檢驗費26,250元，應由上訴人賠償等情。爰依承攬瑕疵擔保
    責任及不完全給付之法律關係 ，求為命上訴人給付479,230
    元及法定遲延利息之判決。原審判命上訴人如數給付，上訴
    人不服，提起上訴。被上訴人於本院審理中，主張依修補費
    用償還請求權、瑕疵擔保損害賠償請求權及不完全給付法律
    關係請求修補費用196,430元、檢驗費10,386元，合計206,8
    16元， 並減縮起訴金額為206,816元及自訴狀繕本送達翌日
    即96年6月8日起算之法定遲延利息。
二、上訴人則以 ：系爭2支鋼瓶內之滅火藥劑，於驗收前曾誤觸
    擊發， 並由伊攜出重新裝填FM200滅火藥劑，被上訴人於驗
    收時曾詳細檢驗該2支鋼瓶內填滅火劑與契約相符， 其為本
    件請求，應先就瑕疵於交付時業已存在之事實為舉證；系爭
    消防鋼瓶填充滅火藥劑之工程屬建築物設備之承攬工作，其
    瑕疵發見期間僅為1年， 系爭工程於91年3月8日驗收完畢，
    並交付被上訴人管理使用，伊所負保固責任亦於93年 5月26
    日屆滿，被上訴人遲至96年 5月31日始起訴請求伊償還瑕疵
    修補費用及賠償損害，均已逾民法第498條規定之1年瑕疵發
    見期間及契約約定之保固期間， 且其請求權亦罹於1年時效
    期間 ，亦不得另依民法第227條規定向伊主張不完全給付之
    損害賠償責任等語，資為抗辯。並上訴聲明：(一)原判決廢棄
    。(二)被上訴人在第一審之訴及假執行之聲請均駁回。
三、查上訴人於83年 4月25日承攬被上訴人辦理之系爭工程，其
    中火災警報系統設備中，自動滅火系統消防鋼瓶內應填充之
    藥劑約定為FM200滅火藥劑，而系爭工程於91年 3月8日由被
    上訴人驗收完畢等事實，為兩造所不爭，復有工程合約書、
    結算驗收證明書附卷可稽，堪信為真實。
四、被上訴人主張，系爭２支鋼瓶填充藥劑與契約約定不符，伊
    通知上訴人限期改善未果，致伊支出修補費用及檢驗費計20
    6,816元， 上訴人應負瑕疵擔保及不完全給付之責等情，為
    上訴人所否認，並以前揭情詞置辯。經查：
  (一)系爭2支鋼瓶於95年8月11日送請財團法人工業技術研究院檢
    驗結果，鋼瓶內之藥劑 CFC22成分分別占99.82﹪、 95.39﹪
    ，有檢驗報告可稽（見原審卷第79、80頁），顯非契約約定
    應全部使用之FM200滅火藥劑 。上訴人雖不爭執前開檢驗報
    告之真正，惟辯稱不能證明該瑕疵係於交付時已經存在云云
    。然經本院向臺北大眾捷運股份有限公司（以下稱臺北捷運
    公司） 函查系爭2支鋼瓶自交付後管理維修之情形，該公司
    函覆謂：「 (一)…（系爭2支鋼瓶）係由工程承辦單位臺北市
    政府捷運工程局配合南港線通車89年12月30日全線通車而先
    行點交本公司使用管理，嗣於90年 5月24日確曾因該局承商
    國祥冷凍機械股份有限公司施工中因擊發造成 FM200藥劑釋
    放，而由該公司運出重新充填，並在捷運工程局完成工程驗
    收程序後，於91年10月23日正式移交本公司管理維護。(二)上
    開鋼瓶藥劑，自本公司使用以來，迄95年8月9日採樣送驗日
    發現瑕疵止，尚查無因維修、事故與採購等之充填紀錄，故
    無對該等鋼瓶藥劑進行重填維修，而應為臺北市政府捷運工
    程局完成驗收後，移交本公司管理維護之原始鋼瓶藥劑。(三)
    至於該等鋼瓶係配置於密閉式機房內，皆不在供公眾旅客使
    用之區域。」等語，有該公司97年4月29日北捷系字第09730
    879800號函在卷為憑（見本院卷第107、108頁）。 是系爭2
    支鋼瓶於90年 5月24日因上訴人施工擊發而運出重新充填後
    ，再交予臺北捷運公司管理使用迄95年 8月間採樣送檢，期
    間未有擊發、 再行填充藥劑之情事，堪認系爭2支鋼瓶中之
    藥劑即為上訴人因擊發而重新填充後交付被上訴人之原始鋼
    瓶藥劑。按承攬人完成工作，應使其具備約定之品質及無減
    少或滅失價值或不適於通常或約定使用之瑕疵， 民法第492
    條定有明文 。上訴人交付之系爭2支鋼瓶，其內藥劑既與契
    約約定之FM2 00滅火藥劑不符，即有不具約定品質之瑕疵，
    被上訴人主張，上訴人應負承攬人關於物之瑕疵擔保責任，
    自屬有據。
  (二)次按，工作有瑕疵者，定作人得定相當期限，請求承攬人修
    補之。承攬人不於前項期限內修補者，定作人得自行修補，
    並得向承攬人請求償還修補必要之費用；因可歸責於承攬人
    之事由，致工作發生瑕疵者，定作人除依前二條之規定，請
    求修補或解除契約，或請求減少報酬外，並得請求損害賠償
    ， 民法第493條第1、2項、第495條第1項分別定有明文。本
    件上訴人承攬被上訴人辦理之系爭工程 ，就系爭2支鋼瓶所
    填充之藥劑與契約約定之 FM200滅火藥劑不符，已如前述，
    顯係可歸責於承攬人即上訴人之事由，致工作物發生瑕疵，
    應負物之瑕疵擔保責任 。被上訴人前於95年11月1日召開會
    議，請上訴人於同年月30日前函覆改善計畫，並於同年12月
    31日前完成改善，有會議記錄在卷可稽（ 見原審卷第81-83
    頁），上訴人逾期仍未補正，被上訴人嗣委由臺北捷運公司
    辦理改善完成，並支出修補費用196,430元，及檢驗費10,38
    6元等情， 業據被上訴人提出改善契約書、查驗紀錄表、臺
    北捷運公司函為證（見原審卷原證11、 本院卷第43-59頁）
    ，並為上訴人所不爭執，則被上訴人主張依民法第493條第2
    項規定，請求上訴人償還修補費用196,430元，及依民法第4
    95條第1項規定， 請求上訴人賠償支出檢驗費10,386元之損
    害，自無不合。
五、上訴人雖抗辯，系爭工程於91年2月4日時起辦理驗收至同年
    3月8日驗收合格完畢，當無瑕疵存在，且依合約約定，伊應
    負之保固責任於93年5月26日屆滿， 則自91年3月8日驗收合
    格完畢後交付被上訴人管理使用， 被上訴人未於交付後1年
    內發現該瑕疵， 遲至96年5月31日始起訴主張藥劑不合格，
    依民法第498條第1項規定，已不得對伊主張瑕疵擔保責任，
    且依同法第514條第1項規定，其請求權亦罹於時效云云。然
    ：
  (一)依被上訴人所提驗收紀錄所示，被上訴人係查驗 FM200自動
    滅火系統設備材料進場檢驗文件，包括海關進口報單、原廠
    證明等文件（見本院卷第133-150頁）， 並無檢驗分析藥劑
    成分之紀錄，是縱系爭工程完成驗收， 仍不足證明系爭2支
    鋼瓶內確實充填有FM200藥劑。
  (二)次按，民法第493條至第495條所規定定作人之權利，如其瑕
    疵自工作交付後經過一年始發見者，不得主張；工作為建築
    物或其他土地上之工作物或為此等工作物之重大之修繕者，
    前條所定之期限，延為五年， 同法第498條第1項、第499條
    分別定有明文。再定作人之瑕疵修補請求權、修補費用償還
    請求權、減少報酬請求權、損害賠償請求權或契約解除權，
    均因瑕疵發見後一年間不行使而消滅，民法第514條第1項亦
    有明定。前述所謂土地上之工作物，係指以人工作成之設施
    ，建築物係其例示。而建築物內部之設備如天花板、樓梯、
    水電配置管線設備等，屬建築物之成分者，均為建築物之一
    部，應包括在內。查系爭工程簽約金額高達1億零566萬元，
    工作內容包括主要建築物、火災警報系統設備、給水系統、
    污水系統、排水系統、消防栓滅火系統、自動撒水滅火系統
    、閉路電視系統、廣播系統等，有工程項目計價詳細表在卷
    可證（見本院卷第39頁），而上述各系統依附建築物結構佈
    設管線及安裝設備 ，系爭2支鋼瓶及內裝藥劑則與消防管線
    、設備等構成整體消防系統，亦有照片可憑（見本院卷第70
    -73頁），是依前開說明，堪認系爭2支鋼瓶及內裝藥劑已成
    為建築物之一部 ，其瑕疵發現期間應依民法第499條規定，
    為工作交付後5年。查系爭工程於91年 3月8日驗收，被上訴
    人係於95年8月間送檢驗，發現系爭2支鋼瓶內裝藥劑之瑕疵
    ，並未逾5年瑕疵發現期間。又被上訴人於96年5月31日起訴
    為本件請求，距前述95年8月發現瑕疵時，亦未逾1年之時效
    期間 ，上訴人辯稱，被上訴人已逾1年之瑕疵發現期間，及
    請求權已罹於時效期間云云，均不可採。
  (三)又依民法第501條規定，第498條及第499條所定之期限， 得
    以契約加長。但不得減短 。上訴人雖稱，系爭工程於91年3
    月8日已驗收合格並交付予被上訴人，且依約於93年5月26日
    保固期限屆滿，伊自無庸負瑕疵擔保責任云云，並提出延長
    保固期到達會勘紀錄為證 。但該約定保固期間僅2年餘，顯
    然縮短本件定作人應適用民法第499條所規定5年之瑕疵發現
    期間，而違反前開強制規定，該約定為無效，上訴人不得據
    為主張免除承攬人之瑕疵擔保責任。
六、綜上所述 ，被上訴人主張系爭2支鋼瓶填充藥劑與契約約定
    不符，上訴人應負承攬人關於物之瑕疵擔保責任為可採。從
    而，被上訴人本於民法第493條第2項規定，請求上訴人償還
    修補費用196,430元， 及依民法第495條第1項規定，請求上
    訴人賠償支出檢驗費10,386元之損害， 合計206,816元及自
    96年6月8日起之法定遲延利息，均屬有據，應予准許。是則
    原審判命上訴人如數給付，並依聲請為假執行之宣告，於法
    並無不合。上訴意旨指摘原判決不當，聲明廢棄改判，為無
    理由，應予駁回。
七、兩造其餘攻擊防禦方法及未經援用之證據，經本院審酌後，
    認與本判決之論斷不生影響，爰不一一論駁，併此敘明。
八、據上論結，本件上訴為無理由。依民事訴訟法第449條第1項
    、第78條，判決如主文。
中    華    民    國    97    年     8    月    19    日
                    民事第十一庭
                        審判長法  官  鄭雅萍
                              法  官  徐福晉
                              法  官  詹文馨
正本係照原本作成。
不得上訴。
中    華    民    國    97    年    8     月    20    日
                              書記官  周淑靜


司法院資訊處製作；財團法人民間司法改革基金會備份。
